臺灣臺南地方法院民事判決
109年度簡上字第282號
上  訴  人  黃秀梅  
（即附帶被上訴人）
            林金燈  
共      同
訴訟代理人  王碧霞律師
被  上訴人  林淑寬  
（即附帶上訴人）
訴訟代理人  李智陽律師
上列當事人間請求侵權行為損害賠償等事件，上訴人對於民國10
9年9月29日本院柳營簡易庭108年度營簡字第424號第一審簡易判
決提起上訴，被上訴人提起附帶上訴，本院於111年8月10日言詞
辯論終結，判決如下：
      主      文
一、上訴部分：
　㈠原判決關於命上訴人黃秀梅給付被上訴人新臺幣3,750元之本
    息，暨此部分假執行之宣告及訴訟費用之裁判均廢棄。
　㈡上開廢棄部分，被上訴人在第一審之訴駁回。
  ㈢其餘上訴駁回。
  ㈣上訴費用由被上訴人負擔11分之1，餘由上訴人負擔。
二、附帶上訴部分：
　㈠原判決關於駁回附帶上訴人後開第二項之訴部分，及此部分
    假執行之宣告及訴訟費用之裁判均廢棄。
  ㈡附帶被上訴人應連帶自民國107年12月28日起至給付附帶上訴
    人新臺幣415,000元之日止，按年給付附帶上訴人新臺幣8,2
    50元。
  ㈢其餘附帶上訴駁回。 　　
  ㈣附帶上訴費用由附帶被上訴人負擔3分之2，餘由附帶上訴人
    負擔。
      事實及理由
一、被上訴人（即附帶上訴人、下稱被上訴人）主張：
  ㈠坐落臺南市○○○○○○段○○○段000地號土地（下稱系爭土地），
    原為訴外人林幸（即上訴人黃秀梅之大嫂、被上訴人之婆婆
    ）所有，林幸於民國93年5月7日將系爭土地贈與移轉予訴外
    人黃文雄（即黃秀梅之弟弟），黃文雄於105年3月25日再將
    系爭土地贈與移轉登記予伊。
  ㈡又黃秀梅自85年間起向林幸承租系爭土地（下稱系爭租約、
    租賃關係），並交予其夫即上訴人林金燈耕作（先後種植稻
    米及金桔樹），每年租金為新臺幣（下同）8,250元，再由
    黃文雄及伊先後繼受系爭租約。嗣黃秀梅於107年11月18日
    向伊表示其已年邁無力耕作，欲終止承租，並經被上訴人同
    意，故系爭租約業經雙方於上開期日合意終止。
  ㈢惟系爭租約終止後，伊始知悉林金燈於107年間僱用訴外人林
    福來駕駛怪手剷除金桔樹，未經伊同意而擅自在系爭土地挖
    掘溝渠（長100 公尺、寬1.5 公尺）掩埋金桔樹幹、樹枝、
    樹根，及塑膠片、防草蓆、木樁等農業廢棄物（下稱系爭農
    業廢棄物），前經臺南市政府環境保護局（下稱臺南市環保
    局）派員至系爭土地稽查發現上情，而以109 年3 月19日函
    命伊應予清理，並檢附改善證明文件向該局報驗，是上訴人
    上開行為，已構成不法侵害伊之所有權。
  ㈣而伊前已發函催告上訴人清理，然其置之不理，故另委託訴
    外人上將環保科技有限公司（下稱上將公司）出具報價單，
    評估清理系爭農業廢棄物（包括：⑴向環保局提送清理計畫
    書、⑵雜草清除工程、⑶現場開挖工程、⑷回填土、整地工程
    、⑸廢棄物清運工程、⑹向環保局報驗結案），所需費用共計
    415,000元（未稅）。是伊依民法第184條第1項前段及第185
    條規定，請求上訴人連帶賠償上開清理費用，自屬有據。此
    外，伊繼受系爭租約後，黃秀梅於105年11月24日僅向伊支
    付當年度部分租金4,500元，尚有3,750元迄未支付，伊依系
    爭租約請求其支付該部分租金，亦屬有據。是原審依此命上
    訴人應給付伊上開二筆款項，並無違誤，上訴人抗辯：系爭
    農業廢棄物非其所掩埋，及其將該部分租金匯予黃文雄後，
    始知悉伊已取得系爭土地等情詞，均無可採，是其就此部分
    提起上訴，亦無理由。
  ㈤再系爭土地因遭上訴人掩埋系爭農業廢棄物，迄今尚未清理
    ，致伊無法使用收益，亦受有相當租金之損害，是伊依侵權
    行為規定，併請求上訴人應連帶自107年12月28日起至給付
    清理費用之日止，按年給付12,000元之損害金，亦屬有據。
    原審以系爭租約尚未終止為由，因而駁回伊此部分之訴，尚
    有未洽，故對此部分提起附帶上訴，且上訴人嗣對系爭租約
    已於107年11月18日合意終止之事實，亦不再爭執，原審此
    部分判決已無以維持。
  ㈥並對上訴人之上訴聲明：上訴駁回；另附帶上訴聲明：1.原
    判決不利被上訴人部分廢棄。2.上開廢棄部分，上訴人應連
    帶自107年12月28日起至給付415,000元之日止，按年給付被
    上訴人12,000元。
二、上訴人（即附帶被上訴人，下稱上訴人）答辯：
　㈠被上訴人主張其與黃秀梅已於107年11月18日合意終止系爭租
    約之事實，上訴人不再爭執（備註：因上訴人於上訴審對此
    部分不再爭執，故其於原審就此部分爭執所為之答辯，本判
    決不再記載）。又林金燈固有於107年間僱用林福來剷除金
    桔樹，並在系爭上地挖掘溝渠（長100 公尺、寬1.5 公尺）
    掩埋金桔樹幹、樹枝及樹根之事實，然並未將塑膠片、防草
    蓆、木樁等系爭農業廢棄物同時掩埋在溝渠內，因伊種植之
    金桔樹並不需使用塑膠片、防草蓆等物。
　㈡系爭農業廢棄物應為原審於109年2月11日履勘現場前數日，
    被上訴人僱用其弟所刻意佈置欺瞞原審法官，指稱為上訴人
    所掩埋之廢棄物，再通知臺南市環保局到場勘查舉發。此據
    林福來於本院準備程序證述：其所挖掘之溝渠深度及寬度約
    1公尺，且僅掩埋金桔樹，並未掩埋防草蓆、塑膠片、木樁
    等語，可資證明。被上訴人雖提出102年3月及107年10月goo
    gle地圖照片，顯示系爭上地上有木樁、塑膠片及防草蓆(白
    色模糊小片）等物，然上訴人嗣已僱請林福來將木樁（原鋪
    設作為便道通行之枕木）搬離運走，並未指示其埋入系爭土
    地，至林福來將金桔樹就地掩埋，乃因上訴人不知如何處理
    ，故接受其建議處理，亦非上訴人指示所為。被上訴人自行
    製造系爭廢棄物，嫁禍指稱為上訴人所掩埋云云，應不可採
    。
　㈢又原審囑託行政院農業委員會農業試驗所（下稱農委會試驗
    所）採樣檢測系爭土地之土壤分析結果，亦未造成土壤損害
    ，足證上訴人並無妨害被上訴人之所有權，至臺南市環保局
    函命被上訴人清理系爭農業廢棄物，亦不能證明系爭土地受
    有損害。惟原審對農委會試驗所土壤分析結果隻字不提，僅
    以臺南市環保局函令及上將公司清理報價單，即為不利上訴
    人之判決，遽命上訴人應連帶賠償被上訴人清理費用415,00
    0元之部分，亦有違背法令。另上訴人委請訴外人勤豐環保
    有限公司（下稱勤豐公司）報價評估之清理費用僅為107,00
    0元，被上訴人請求上開金額，顯屬過高。
　㈣再按債權之讓與，非經讓與人或受讓人通知債務人，對於債
    務人不生效力，民法第297條第1項前段定有明文。被上訴人
    受讓系爭土地，並未依此規定通知黃秀梅，業據訴外人黃廼
    豪（即被上訴人之夫）於上訴審到場證實。是因黃秀梅不知
    被上訴人已受讓系爭土地，而將部分租金匯予前手黃文雄，
    被上訴人自不得再向伊請求。至被上訴人陳稱：黃秀梅曾於
    105年6月間至其家中詢問租金匯款方式，又於同年10月間告
    知欲申請風災農損補助，暨於同年3月間受黃文雄委託辦理
    抵押借款塗銷登記，應早已知悉其取得系爭土地等情詞，均
    非事實，蓋黃秀梅若已知情，當不能自找麻煩，再將租金匯
    予前地主。是被上訴人此部分求請求，已屬無據，原審不察
    而命黃秀梅應如數給付，亦有未當。
　㈤至被上訴人另請求上訴人連帶給付每年損害金12,000元部分
    ，上訴人於系爭租約終止後，即將系爭土地返還被上訴人另
    行出租予訴外人林江錥耕作，並未再占用系爭上地，至林江
    錥於整地期間，依被上訴人要求而停止耕作，縱受有租金之
    損害，要與上訴人無涉，是被上訴人此部分請求，亦無理由
    。
　㈥並上訴聲明：1.原判決不利上訴人部分廢棄。2.上開廢棄部
    分，被上訴人在第一審之訴及假執行之聲請均駁回；另對被
    上訴人之附帶上訴聲明：附帶上訴駁回。
三、兩造不爭執事項：（見簡上卷第387-388頁） 
  ㈠系爭土地原為林幸所有（林幸為黃秀梅之大嫂、被上訴人之
    婆婆），林幸於93年5月7日將系爭土地贈與移轉予黃文雄（
    即黃秀梅之弟），黃文雄於105年3月25日再將系爭土地贈與
    移轉登記予被上訴人。
  ㈡黃秀梅自85年間起向林幸承租系爭土地，並交予其夫林金燈
    耕作（先後種植稻米及金桔樹），每年租金為8,250元，嗣
    由黃文雄及被上訴人先後繼受系爭土地，並同時繼受系爭租
    賃關係。
  ㈢黃秀梅於105年11月24日將部分租金4,500元匯予被上訴人（
    林幸帳戶），將其餘3,750元另匯予黃文雄。
  ㈣林金燈於107年間僱用林福來駕駛怪手剷除金桔樹，並在系爭
    土地挖掘溝渠（長100公尺、寬1.5 公尺）掩埋金桔樹幹、
    樹枝及樹根。
  ㈤兩造同意系爭租賃關係於107年11月18日終止。
  ㈥臺南市環保局派員於109年2月26日前往系爭土地稽查，發現
    有遭棄置廢棄物（廢樹枝及些許塑膠布）之情事，而以109 
    年3月19日環稽字第1090029113號函命被上訴人清理，並檢
    附改善證明文件向該局報驗。
  ㈦系爭土地所掩埋之金桔樹幹、樹枝、樹根，及塑膠片、防草
    蓆、木樁等系爭農業廢棄物，迄今尚未清理。
  ㈧被上訴人委請上將公司出具報價單，評估清理系爭農業廢棄
    物（包括：⑴向環保局提送清理計畫書、⑵雜草清除工程、⑶
    現場開挖工程、⑷回填土、整地工程、⑸廢棄物清運工程、⑹
    向環保局報驗結案），所需費用為415,000元（未稅）。
  ㈨上訴人委請勤豐公司報價，評估包括怪手2天、清運廢木材、
    雜草3車及土方3車等清理費用為107,000元。
五、兩造爭執事項：
  ㈠被上訴人依侵權行為之規定，請求上訴人連帶給付415,000元
    （含利息），及自107年12月28日起至上訴人給付上開款項
    之日止，按年給付被上訴人12,000元，有無理由？系爭農業
    廢棄物是否為上訴人所棄置？上訴人有無違反廢棄物清理法
    之行為？
  ㈡被上訴人依系爭租賃關係，請求黃秀梅另給付租金3,750元（
    含利息），有無理由？黃秀梅抗辯：其匯款予黃文雄後才知
    悉系爭土地已移轉予被上訴人等語，有無理由？ 
五、本院之判斷：
　㈠按判決書內應記載之事實，得引用第一審判決；判決書內應
　　記載之理由，如第二審關於攻擊或防禦方法之意見及法律上
　　之意見與第一審判決相同者，得引用之；如有不同者，應另
　　行記載，民事訴訟法第454條定有明文。
　㈡查被上訴人主張上訴人夫妻自85年間起承租系爭土地耕作，
    後因年邁無力耕作，而欲終止承租，於107年間僱用林福來
    駕駛怪手剷除金桔樹，並在系爭土地挖掘溝渠掩埋金桔樹及
    塑膠片、防草蓆、木樁等農業廢棄物，前經臺南市環保局派
    員稽查認有影響環境衛生，依廢棄物清理法第11條第1款規
    定，函命被上訴人應清理改善報驗，致其受有損害等情，依
    侵權行為規定，請求上訴人應連帶賠償清理報驗費用415,00
    0元（含本息），並經原審判決命上訴人應如數給付。本院
    審酌全部卷證及兩造不爭執事項，認原判決就此部分判斷所
    記載之事實及理由，並無違誤，應予維持並引用。
　㈢上訴人雖仍否認系爭農業廢棄物為其所棄置，並於上訴審聲
    請傳訊林福來到場證稱：其僅掩埋金桔樹，並未掩埋防草蓆
    、塑膠片、木樁等語（見簡上卷第153-154頁）。然依兩造
    不爭執事項㈡、㈤所示，可知上訴人自85年間起承租系爭土地
    耕種，至107年11月18日終止系爭租約，已管領耕種系爭土
    地長達20年餘；嗣上訴人欲終止承租，林金燈僱請林福來整
    地剷除金桔樹，將全部廢棄物就地挖掘溝渠掩埋等情，亦據
    林福來證述在卷（見同上卷第156頁）。足證系爭土地所掩
    埋之樹枝及塑膠片、防草蓆、木樁等農業廢棄物，應為上訴
    人終止耕種後，僱請林福來整地所就地掩埋棄置之情，已堪
    認定。上訴人陳稱林福來另將木樁搬離運走，及林福來陳稱
    未掩埋防草蓆、塑膠片、木樁之情詞，均不可採信。至上訴
    人另陳稱：系爭農業廢棄物為被上訴人於原審履勘現場前自
    行製造，嫁禍為其所掩埋云云，更屬無稽，亦不可採。
　㈣又原審囑託農委會試驗所檢測土壤分析結果（見原審營簡卷
    第341-345頁），雖不能證明系爭土地之土壤肥力受損，然
    系爭農業廢棄物因有影響環境衛生，經臺南市環保局依廢棄
    物清理法第11條第1款規定，函命被上訴人應予清理改善報
    驗等情，已如前述，被上訴人負擔此公法上義務，自受有損
    害。上訴人以土壤肥力檢測未受損，陳稱被上訴人未受損害
    云云，亦無可採。至上訴人另提出勤豐公司報價單，陳稱清
    理費用僅需107,000元（見兩造不爭執事項㈨），然依上所述
    ，系爭土地之清理尚須檢附改善證明文件報請臺南市環保局
    複驗通過，被上訴人始能解除上開負擔，而上將公司之報價
    已包含此部分費用（見兩造不爭執事項㈧），但勤豐公司之
    報價則未包含此部分費用，應以上將公司之報價費用415,00
    0元，較為可採。故上訴人此部分上訴理由，均無可採。
　㈤另被上訴人請求黃秀梅應再給付租金3,750元部分，依兩造不
    爭執事項㈠、㈡、㈢所示，被上訴人於105年3月間自黃文雄受
    讓系爭土地及租約後，黃秀梅將當年度部分租金4,500元匯
    入林幸帳戶，其餘3,750元另匯予黃文雄，固堪認定。然按
    債權之讓與，非經讓與人或受讓人通知債務人，對於債務人
    不生效力；債務人於受通知時，所得對抗讓與人之事由，皆
    得以之對抗受讓人，分據民法第297條第1項前段及第299條
    第1項所規定。而依被上訴人之夫黃廼豪於本院證述：「（
    問：黃文雄土地移轉給林淑寬這件事，你們有無通知黃秀梅
    地主換人？）沒有，我沒有通知黃秀梅。」、「（問：贈與
    移轉登記後，你或你太太有通知黃秀梅？）沒有。」、「（
    問；黃秀梅在105年11月24日有匯款4,500元給你太太？）是
    ，她短缺3,750元，這時我有告知黃秀梅，黃文雄的土地已
    經移轉給我太太。」等語（見簡上卷第174-175），足證黃
    秀梅匯款予黃文雄前，被上訴人並未通知其受讓系爭土地之
    事，乃在黃秀梅匯款後，始告知黃文雄已將系爭土地移轉予
    被上訴人等情。是黃秀梅陳稱其因不知被上訴人受讓系爭土
    地之事，故而仍匯款予黃文雄之情詞，應為可採。被上訴人
    陳稱：黃秀梅前曾至其處住詢問租金匯款方式，亦曾告知申
    請風災農損補助之事，或曾受黃文雄委託辦理抵押借款塗銷
    登記，應已知悉其取得系爭土地等情詞，委無可採。是依上
    開規定，黃秀梅因未受債權讓與通知，而將租金支付予被上
    訴人之前手，自得以此對抗被上訴人，被上訴人自不得再向
    黃秀梅請求支付此部分租金。故原審命黃秀梅應向被上訴人
    給付租金3,750元（含利息）之部分，尚有未洽，應認黃秀
    梅此部分上訴有理由。
　㈥再按民法第216條規定損害賠償，除法律另有規定或契約另有
    訂定外，應以填補債權人所受損害及所失利益為限。依通常
    情形，或依已定之計劃、設備或其他特別情事，可得預期之
    利益，視為所失利益。查上訴人提起上訴後，就系爭租約於
    107年11月18日合意終止之事實不爭執（見兩造不爭執事項㈤
    ），故系爭租賃關係業已於該日期終止，亦堪認定。又系爭
    租約終止後，林江錥原本欲承租耕作，被上訴人亦同意由其
    承租，但系爭土地掩埋系爭農業廢棄物未清理（見兩造不爭
    執事項㈦），兩造因此發生糾紛及訴訟，被上訴人通知林江
    錥暫停出租等情，復有林江錥及陳玉柳夫妻於本院之證述可
    稽（見簡上卷第157、165頁）。是被上訴人主張其因上訴人
    未清理系爭農業廢棄物，而無法出租系爭土地，另受有租金
    利益之損害，依上開規定，併請求上訴人應自107年12月28
    日起至給付清理費用之日止，連帶賠償其所失之租金利益，
    亦屬有據。
　㈦參酌被上訴人依其與黃秀梅之系爭租約，每年租金之所得為8
    ,250元，上訴人迄未將系爭土地之農業廢棄物清除返還予被
    上訴人，則被上訴人得請求上訴人連帶賠償之租金利益，應
    以上開租金之數額為當。是其得請求上訴人連帶賠償之租金
    損失，應為8,250元，就此部分金額，應予准許；逾此數額
    之請求，則不應准許。因此，原審以系爭租約尚未終止為由
    ，而駁回被上訴人此部分之訴，就8,250元之部分已無從維
    持，被上訴人對此部分提起附帶上訴，應有理由；逾此數額
    之部分，則無理由。
六、綜上所述：
　㈠上訴部分：
  1.被上訴人依系爭租賃關係，請求黃秀梅給付租金3,750元（
    含利息）之部分，應無理由，原判決關於命黃秀梅應給付被
    上訴人3,750元之本息，暨此部分假執行之宣告及訴訟費用
    之裁判，容有未當，黃秀梅就此部分求予廢棄，為有理由，
    應由本院廢棄改判如主文一之㈠、㈡所示。
　2.被上訴人依侵權行為之規定，請求上訴人連帶給付415,000
　　元（含利息）之部分，為有理由，原審此部分判決，並無不
　　當，上訴人就此部分求予廢棄，為無理由，應予駁回（如
　　主文一之㈢所示）。　
　㈡附帶上訴部分：
　　被上訴人依侵權行為之規定，請求上訴人連帶自107年12月2
    8日起至給付415,000元之日止，按年給付被上訴人8,250元
    之部分，為有理由。原審就此部分駁回被上訴人之訴，容有
    違誤，是其附帶上訴指摘原判決不當，求予廢棄，為有理由
    ，應由本院廢棄改判如主文二之㈠、㈡所示；逾此部分之附帶
    上訴，則無理由，應予駁回（如主文二之㈢所示）。
七、本件事證已臻明確，兩造其餘之攻擊或防禦方法及所用之證
    據，經本院斟酌後認為均不足以影響本判決之結果，爰不再
    論列，附此敘明。
八、據上論結，本件上訴及附帶上訴均為一部有理由、一部無理
    由，依民事訴訟法第436條之1第3項、第449條第1項、第450
    條、第79條，判決如主文。
中　　華　　民　　國　　111 　年　　9 　　月　　14　　日
      　　　　　  民事第五庭  審判長法　官　林雯娟
                           　　　　 法　官　伍逸康
                            　　　　法　官　陳淑卿
以上正本係照原本作成。
本判決不得上訴。 
中　　華　　民　　國　　111 　年　　9 　　月　　16　　日
                                    書記官  謝璧卉